最高法院刑事判決　　　　　　　　　　　　　　　九十三年度台上字第四七三二號
　　上訴人　台灣高等法院檢察署檢察官
　　被　告　丙○○
　　　　　　戊○○
　　　　　　甲○○
　　　　　　乙○○
　　　　　　丁○○
右上訴人因被告等常業詐欺等罪案件，不服台灣高等法院中華民國九十二年九月二十
四日第二審判決（九十一年度上訴字第三八０八號，起訴案號：台灣台北地方法院檢
察署八十四年度偵字第一八九六０、二０九九０、二二四七０號、八十五年度偵字第
一三六六、二九九二、一八九七０、二二０一七號），提起上訴，本院判決如左：
    主  文
原判決關於丙○○、戊○○、甲○○部分撤銷，發回台灣高等法院。
其他上訴駁回。
    理  由
一發回部分：
原判決以公訴意旨略以被告丙○○為位於台北市○○○路○段一一六號十五樓之台金
海外開發股份有限公司（下稱台金公司）之負責人，被告戊○○、甲○○為公司職員
。共同意圖為自己不法之所有，以其公司代理銷售美國 INDIAN VALLY RANCH,INC.
（下稱ＩＶＲ公司）位於美國北加州 COLUSA 郡境內印地安河谷之 RANCH & RESORT
（簡稱Ｒ＆Ｒ）休閒旅遊產業，而於民國八十四年四月間向外推出所謂之ＬＯＡ計畫
專案（後又改稱ＬＰ）。申購者須繳訂金新台幣（下同）三萬元、簽約金四萬元，以
後每月繳六千二百二十元，而享有五大會員保障及獨享各項福利。以致告訴人蕭祖健
等人，一時失察，誤信丙○○及其員工戊○○、甲○○等人之言，而向台金公司申購
所謂之Ｒ＆Ｒ。惟交款後，蕭某等人迄未享有丙○○等人所保障之利益，且丙○○等
人並未將款項匯至美國從事其先前承諾之前開設施，而將款項據為己有。並任意以各
種理由加以搪塞，迄未依約履行，並欲投資者轉換為其他名目之投資，始知受騙。又
於八十四年三月間，向外稱其ＬＯＡ計畫，若於該月份購買Ｒ＆Ｒ，只須四十一萬三
千元，次月起將調漲至五十四萬元以上，並特別強調可短期獲利，更保證公司於客戶
提出申請出讓認股十四天內買回變現。致使告訴人樊振斌等人亦陷於錯誤，而向台金
公司申購，並交付二單位之全額支付股，及一單位之分期付款之部分價金。惟台金公
司出具之契約書內容，與前述約定不相符合，樊振斌因此拒簽，並請求撤銷原來之認
股，要求返還已繳之款項時，台金公司竟改口稱須自行覓得買主，願意承接其股份後
，公司才代為辦理，並且拒絕返還已繳納款項之請求。丙○○將前述收受之款項花用
殆盡，並未依約匯至美國從事投資行為，始知受騙。因認丙○○、戊○○、甲○○涉
犯刑法第三百四十條之常業詐欺罪嫌。經審理結果，認第一審以丙○○、戊○○、甲
○○犯罪不能證明，均諭知無罪，為無不合，予以維持，駁回檢察官在第二審之上訴
，固非無見。
惟查：丙○○所設立之ＩＶＲ公司購得之美國北加州 COLUSA 郡境內印地安河谷土地
六筆，證人廖修三於偵查中供稱係以三百零二萬美金購得（見八十四年度偵字第一八
九六０號偵查卷第一宗第一四七頁背面）；於原審調查時證稱以一百二十餘萬美金購
得（見原審卷第一五一頁），先後供述並非一致。且與我國駐舊金山台北經濟文化辦
事處代為查詢前揭土地之價值約為美金九萬八千二百二十元相差甚鉅（見第一審卷第
五宗第一九三至一九六頁）。原判決並未審究證人廖修三前後之供述何以不相符合，
且與前揭我國駐舊金山台北經濟文化辦事處查詢而得之價值相差甚鉅之原因，遽採信
證人廖修三之證言，而認丙○○辯稱確有出資約一千餘萬元購買前揭印地安河谷土地
為可採取云云（見原判決第十九頁第六、七行），其取捨證據職權之行使，難認適法
。況如以價值美金九萬八千二百二十元計算，丙○○所售分為三千單位，則每單位僅
為三十二餘美元，亦與其在台所售每單位為二十六萬元，三千單位共計七億八千萬元
差異更甚。究竟該河谷土地及地上建築物實際價值如何？其地理位置何在？是否為易
於淹水之河川地？是否適於為渡假遊樂區之使用？丙○○有無以賤地貴賣圖利之情形
？原審均未調查明白，事實尚欠明確。又美國之ＩＶＲ公司與在台之台金公司負責人
均為丙○○，無論台金公司收取之價金有無匯往美國ＴＶＲ公司，其結果並無差異。
原審僅以丙○○已將被害人所付之價金匯往美國之ＩＶＲ公司購買土地，並無常業詐
欺犯行云云，而為被告等無罪之判決，尚嫌速斷，難昭折服。檢察官上訴意旨執以指
摘原判決關於此部分不當，非無理由，因認有發回更審之原因。
二駁回部分：
按刑事訴訟法第三百七十七條規定，上訴於第三審法院，非以判決違背法令為理由，
不得為之。是提起第三審上訴，應以原判決違背法令為理由，係屬法定要件。如果上
訴理由狀並未依據卷內訴訟資料，具體指摘原判決不適用何種法則或如何適用不當，
或所指摘原判決違法情事，顯與法律規定得為第三審上訴理由之違法情形，不相適合
時，均應認其上訴為違背法律上之程式，予以駁回。本件原判決以公訴意旨略以：被
告丁○○係台金公司之會計，被告乙○○則係為台金公司簽證之會計師，二人均明知
台金公司與丙○○另外成立由王星星掛名負責之台岳公司，並無業務往來，竟於台金
公司及台岳公司之八十三年度財務報表上為虛偽之記載等情。因認乙○○、丁○○涉
犯商業會計法第七十一條第一款罪嫌。經審理結果，以王星星於偵查中供稱：「（台
岳公司）主要營業項目是代理美國ＩＶＲ公司在台灣銷售其在美國加州柯羅薩郡印地
安河谷之土地及設施之共同持分所有權，今年初與ＩＶＲ公司代理合約期滿後，即未
再繼續前述銷售業務，而專事經營進口葡萄酒業務，台岳公司實際上是台金公司的子
公司」；於第一審訊問中復供承：「我將進口酒品生意轉賣給台金公司，自八十一年
間開始往來」、「我是台岳負責人，進口洋酒業務，進酒後賣給台金公司」、「台岳
進口洋酒，將酒賣給台金」等語，核與丙○○供述相符。又商業會計法第七十一條第
一款之填製不實會計憑證或將不實事項記入帳冊罪，均以行為人明知不實為要件。是
縱然台金公司與台岳公司間無業務往來屬實，檢察官迄未能舉證證明丁○○、乙○○
明知此情。且台金公司及台岳公司均為丙○○所成立，其並為實際負責人，丁○○係
於八十三年間始受僱於台金公司任職會計，同時為台岳公司作帳，乙○○則受任為台
金公司及台岳公司之簽證會計師，渠等並未參與台金公司或台岳公司業務，已據丙○
○、王星星供承一致，並有眾信聯合會計師事務所合夥人名單、委任書、會計師查核
報告書、扣繳憑單、台金公司及台岳公司八十二、八十三年度營利事業所得稅申報之
資產負債表、損益表等在卷可按，核與丁○○、乙○○所辯相符。是台金公司與台岳
公司關係密切，均銷售美國ＩＶＲ公司之產品，需處理之帳冊及會計憑證極多，再衡
以台金公司財務經理蕭愛美供承：會計憑證是由各部門付款核對統一發票金額及報表
後即交會計部門等語。丁○○以伊只是公司會計，專司記帳，無從審核交易之真偽等
詞置辯，非全然無稽。至乙○○僅係以眾信聯合會計師事務所合夥會計師之身分受託
查核簽證，並非台金公司或台岳公司職員，更無從認定其對台金公司與台岳公司間之
交易真實與否知情。此外，復查無其他積極證據足認乙○○、丁○○等有檢察官所指
之違反商業會計法犯行，因認第一審以乙○○、丁○○犯罪均不能證明，而為無罪之
諭知，為無不合，予以維持，駁回檢察官在第二審之上訴，已詳述其所憑之證據及其
理由。從形式上觀察，所為論斷並無何違法情形存在。檢察官上訴意旨略以：台岳公
司負責人王星星對於與台金公司有無業務往來，在偵查中及第一審調查時之供詞並不
相符，二公司是否確有業務往來，除王星星與丙○○之供述外，並無任何證據資料足
證，此與乙○○、丁○○是否成立商業會計法第七十一條第一款之罪攸關，原審未詳
加調查審酌，亦有應調查之證據未予調查之違法等語。惟查原判決已敘明台金公司及
台岳公司彼此有業務往來之證據及其理由，並說明檢察官並未依刑事訴訟法第一百六
十一條第一項之規定，舉證證明丁○○、乙○○確有犯罪行為存在。至於乙○○非台
金公司之商業負責人，亦非該公司主辦或經辦會計之人員，僅係受託查核財務報表，
亦未為台金公司處理製作會計帳冊或會計憑證之業務，並非代他人處理會計事務之人
員，其與商業會計法第七十一條所指之犯罪主體亦不相符。上訴意旨，並非依據卷內
資料具體指摘，徒憑己見，仍執陳詞，就原判決明白論斷之事項，及原審認事採證職
權之行使，任意指摘，泛言原判決理由不備及有應調查之證據未予調查之違法，或為
單純事實之爭執，自非適法之第三審上訴理由。其關於此部分之上訴違背法律上之程
式，應予駁回。
據上論結，應依刑事訴訟法第三百九十七條、第四百零一條、第三百九十五條前段，
判決如主文。
中　　　華　　　民　　　國　　九十三　　年　　　九　　　月　　　九　　　日
                              最高法院刑事第六庭
                                  審判長法官  吳　雄　銘
                                        法官  池　啟　明
                                        法官  石　木　欽
                                        法官  郭　毓　洲
                                        法官  吳　三　龍
      右正本證明與原本無異
                                              書  記  官
中　　　華　　　民　　　國　　九十三　　年　　　九　　　月　　 十四 　　日
                                                                     Ｍ
